【裁判字號】    98,易,55
【裁判日期】    980630
【裁判案由】    傷害
【裁判全文】
臺灣桃園地方法院刑事判決                98年度易字第55號
公  訴  人  臺灣桃園地方法院檢察署檢察官
被      告  乙○○
                      之13號.
選任辯護人  邱清銜律師
上列被告因傷害案件，經檢察官提起公訴（九十七年度偵字第一
四五八八號），本院判決如下：
    主  文
乙○○無罪。
    理  由
壹、公訴意旨略以：
    被告乙○○係址設桃園縣八德市○○路三一號大成國民小學
    （以下簡稱大成國小）二年十班之導師，於民國九十七年一
    月二日上午十時三十分許，在前開大成國小二年十班教室內
    ，因不滿該班級學生即告訴人丁○○之子丙○○上學屢次遲
    到，又規勸不聽，竟基於傷害之犯意，徒手毆打丙○○之臉
    部一巴掌，致丙○○受有臉部挫傷之傷害，因認被告涉犯刑
    法第二百七十七條第一項之傷害罪嫌。
貳、證據能力部分：
    本案下述所引用之供述及非供述證據，經本院依法踐行調查
    證據程式，檢察官及被告均不爭執各該證據之證據能力，且
    亦查無依法應排除其證據能力之情形，是後述所引用證據之
    證據能力均無疑義。
、實體部分：
一、按犯罪事實應依證據認定之，無證據不得認定犯罪事實；又
    不能證明被告犯罪者，應諭知無罪之判決，刑事訴訟法第一
    百五十四條第二項、第三百零一條第一項分別定有明文。次
    按事實之認定，應憑證據，如未能發現相當證據，或證據不
    足以證明，自不能以推測或擬制之方法，以為裁判基礎；又
    所謂認定犯罪事實之證據，係指足以認定被告確有犯罪行為
    之積極證據而言，而認定犯罪事實所憑之證據，雖不以直接
    證據為限，間接證據亦包括在內，然而無論直接或間接證據
    ，其為訴訟上之證明，須於通常一般人均不致有所懷疑，而
    得確信其為真實之程度，始得據之為有罪之認定，倘其證明
    尚未達到此一程度，而有合理懷疑存在時，事實審復已就其
    心證上理由予以闡述，敘明其如何無從為有罪之確信，因而
    為無罪之判決，尚不得任意指為違法（最高法院二十九年上
    字第三一○五號、四十年台上字第八六號、七十六年台上字
    第四九八六號等判例要旨供參）。又告訴人與被告係處於對
    立地位，其提起告訴，係以使被告受刑事訴追為目的，是其
    指訴是否與事實相符，仍應調查其他證據以資審認，且不得
    以其指訴為被告犯罪之唯一證據（最高法院九十二年度台上
    字第一八七八號及八十四年度台上字第五三六八號判決意旨
    參照）。
二、本件公訴人認被告涉犯刑法第二百七十七條第一項之傷害罪
    嫌，無非係以：告訴人丁○○指訴、診斷證明書、急診病歷
    、醫矚單等為其主要之論據。
三、訊據被告固坦認其於當日有拍丙○○臉部一情，然堅詞否認
    其有何傷害犯行，並辯稱：但伊當時是合理管教，而且應該
    不成傷等語，經查：
  (一)觀諸證人即告訴人丁○○於警詢及本院審理時指述其子丙○○有告知伊，被告有於上開時間、地點以右手毆打丙○○左
    臉頰一情（見九十七年度偵字第一四五八八號卷第十頁、本
    院易字卷第十五頁），核與證人丙○○於本院審理時證述：
    伊有告訴父親即告訴人丁○○被告打伊一事等語（見本院易
    字卷第四二頁正面），並經證人即大成國小老師兼訓導處生
    活教育組長戊○○於本院審理時結述：案發後告訴人有偕同
    丙○○到校申訴被告不當管教，且被告當日也坦承有動手一
    事，但是有解釋是因為丙○○有遲到、遲交作業情形等情（
    見本院易字卷第七一頁反面、第七三頁反面），且被告亦於
    本院審理時自承：其確有於上開時間、地點，用右手拍丙○○左邊臉頰部位一詞在卷（見本院易字卷第七六頁正面），
    固足認定被告確有於九十七年一月二日上午十時三十分許，
    在大成國小二年十班教室內，因不滿該班級學生丙○○上學
    屢次遲到或遲交作業，而有出手拍打丙○○臉部之事實。
  (二)又證人丁○○於檢察官偵訊指稱：九十七年一月二日傍晚六
    、七時許，其返家後有看到丙○○，同日晚上九時許，其才
    知悉丙○○被老師打，且丙○○臉上有巴掌印一情（見上開
    偵查卷第二六頁），其復於本院審理時證述：案發當日伊是
    去丙○○奶奶家，接丙○○回來伊住處，伊覺得丙○○不對
    勁，丙○○整個心情不好，臉上沒有笑容，伊問丙○○事情
    ，丙○○也不理，後來伊一直問，丙○○才說在學校被老師
    打巴掌的事情，丙○○說當日老師叫丙○○過去，罵完丙○○後，就打丙○○一下，伊是發現丙○○心情不好，才看到
    丙○○臉上有痕跡等語（見本院易字卷第一五、一六頁），
    依證人丁○○之前後證述以觀，證人丁○○於案發當日接回
    其子丙○○之初，未能立即察覺丙○○臉上有何異狀之處，
    嗣經數小時餘後，其因發現丙○○情緒低落始經詢問下知悉
    丙○○在校遭被告打巴掌一情，而衡諸一般社會常情，雙方
    見面時互相打招呼，甚至有對談或同處一地時，臉部因屬裸
    露在外部位，最易成為雙方相互注視之目標，是如證人丙○○因遭被告拍打臉部而有產生巴掌印之情形，證人丁○○自
    能一見其子丙○○之際，即能發覺其臉部五指印之情況，應
    無可能於數小時後先察覺其子丙○○情緒低落，反覆詢問原
    因而得知原委後，方察覺其子丙○○臉部巴掌印之情形，是
    該證人前開證述，已與一般常情有異，實難僅以其單一指述
    逕為認定證人丙○○於案發當日因被告拍打臉部之行為，有
    造成臉部受傷之結果。
  (三)又證人丁○○另提出其子丙○○於九十七年一月四日由財團
    法人天主教聖保祿修女會醫院（以下簡稱聖保祿醫院）所開
    立之載明丙○○受有臉部挫傷之診斷證明書一紙附卷可按，
    惟經本院向該院函詢丁○○於案發後之九十七年一月四日至
    該院就診情形，經該院函覆稱：病患丙○○於九十七年一月
    四日由家長帶至本院急診，主訴兩天前被老師打臉部，要求
    開立驗傷單，當時病人臉頰沒有瘀青或傷口，似乎有較紅腫
    情況，家長堅持此乃外傷造成要求開立診斷書，實際是否因
    拍打造成，或新傷或舊傷或前兩天所造成，已難據以判斷等
    情，有該院於九十七年十一月二十七日以桃聖業字第○九七
    ○○○○二六一號函一紙在卷可查，雖可認定證人丙○○有
    於案發後二日在其父即證人丁○○陪同下，前往聖保祿醫院
    就診，惟經該院診療醫師檢查結果，證人丙○○並無瘀青或
    其他明顯之外傷，而該院診療醫師雖述明依證人丁○○所主
    訴情形，證人丙○○有「臉頰似乎有較紅腫」之外觀，然顯
    與前開診斷證明書所載「臉部挫傷」情形迥異，且縱然證人
    丙○○於就診當時確有「臉頰紅腫」之情形存在，然證人丙○○既係於案發後二日，始前往聖保祿醫院就診，自無從直
    接認定上開臉部紅腫情形於案發當日即已存在，亦難徒憑該
    診斷證明書所載內容或於就診當時有臉部紅腫存在，逕行推
    認被告於案發當日拍打證人丙○○臉頰之行為，致該證人受
    有傷害之犯行。況參酌證人即大成國小訓導主任江錦增於本
    院審理時證稱：九十六年度上學期快要結束時，大約是九十
    七年一月初，學生丙○○在其父親丁○○、母親陪同下到學
    校對被告不當管教要求做適當說明，丁○○有說被告打丙○○臉部部位，當天大家坐的很近，前後大約談有兩個小時，
    當時生活教育組組長戊○○也在場，丙○○當天蹦蹦跳跳，
    很活潑，就衣服遮蓋之外部分看不出來有傷害，伊所坐位置
    距離丁○○、丙○○直接距離在一米二以內，因為辦公室很
    小，伊是依據整體觀察丙○○情形判斷丙○○外觀情形等語
    （見本院易字卷第六八頁至第七○頁）、證人即大成國小教
    師兼任訓導處生活教育組長戊○○於本院審理時證稱：案發
    後隔日，丁○○有偕同丙○○到訓導處申訴被告不當管教之
    內容，前後大約有兩節課時間（每節課五十分鐘，下課時間
    十分鐘），丙○○一進來時伊有先掃瞄他一次，實際到坐下
    來丁○○有說明被告打丙○○臉頰後，當時丙○○是坐在伊
    斜對角位置，伊與丁○○溝通時，伊有用眼光觀察丙○○臉
    部情形，但是沒有異狀也沒有較紅腫之情形，而伊當時與丙○○距離約是應訊台對角直線距離（經測量為一百一十七公
    分），後來訓導處主任甲○○進來後有換過位置，但以伊與
    丙○○坐下來相對位置角度，伊比較常看到丙○○左側的臉
    ，但是丙○○也有轉動頭部的情形，有時候也有觀察到其臉
    部其他部位，就整段協商過程，並綜合丙○○當時心理狀態
    及行為舉動，伊才會說伊經過整體觀察沒有發現丙○○臉部
    有紅腫或其他異狀的情形等語（見本院易字卷第七一頁反面
    至第七四頁反面），並有證人二人當庭所繪製大成國小訓導
    處辦公室位置暨會談當日座位示意圖一紙附卷可稽，可見於
    案發後隔日，證人丙○○於證人丁○○陪同下前往大成國小
    訓導處申訴被告不當教育管教時，證人甲○○、戊○○在長
    達約兩小時期間與證人丁○○、丙○○同處在訓導處辦公室
    會談座位處會談，該證人二人於近距離、長時間面對證人丙○○之狀態下，均無查悉證人丙○○臉部有任何異狀、紅腫
    或其他傷害之情形，則證人丙○○於案發後二日前往聖保祿
    醫院就診時之「臉部似乎較紅腫」情形於案發當日即因遭被
    告打巴掌而產生，豈有於案發後二日前往醫院就診時仍有臉
    部紅腫之情形，反於案發前一日與其父丁○○赴校訓導處時
    ，證人甲○○、戊○○長時間、近距離與證人丙○○相處下
    ，卻無從自證人丙○○臉部看見有臉部紅腫之相同狀態，益
    徵證人丙○○於九十七年一月四日就診時，縱有臉部紅腫之
    情形，亦自無從直接認定上開傷勢即認為案發當日即已存在
    一節至明。
四、按刑法第二百七十七條第一項之普通傷害罪，以行為人主觀
    上對被害人之身體或健康，施以普通傷害之故意，為其構成
    要件之一；所稱傷害之故意，固包括對於構成犯罪之事實，
    明知並有意使其發生之確定故意，與對於構成犯罪之事實，
    預見其發生，而其發生並不違背其本意之不確定故意二種情
    形在內。但行為人之手實施傷害行為時之故意，性質上對
    其結果之發生，尚有究係對之已有所認識，仍實施傷害犯行
    ，以遂其「傷害」結果發生之希望（目的），抑或雖無此發
    生結果之認識，然「預見」其可發生此項傷害之結果，猶予
    以容忍，終發生所預見之結果之區別。且「傷害」罪立法本
    質是「結果」犯，且需是「實害」之結果。質言之，行為人
    就發生「傷害」之結果，係源於確定故意（直接故意）或不
    確定故意（間接故意），乃二種不同之犯罪形態，且就同一
    犯罪行為以言，此二種故意，又非可同時併存。準此以觀，
    刑法第二百七十七條第一項之傷害罪，行為人除有傷害之故
    意外，尚需造成傷害之結果，始能以該罪與行為人相繩。查
    本案被告雖有於案發當日管教證人丙○○之際，出手拍證人
    丙○○之臉頰部位，被告身為教師面對幼小兒童所犯遲到或
    遲交作業之錯誤，竟採取直接體罰方式處理，其所採教育方
    式與現今推廣愛心教育理念已有相悖之處，是被告之不當管
    教行為明顯易見，且其不當管教方式恐有導致證人丙○○幼
    小心靈受創之可能性，然依證人丙○○或證人丁○○之證述
    ，均僅能證明被告確實有於案發當日出手打證人丙○○臉部
    巴掌之事實，尚不足以證明被告於案發當日所為拍打證人丙○○臉頰行為有實際造成其受傷之結果，且證人丁○○所提
    出診斷證明書所載之傷勢又與該院醫師事後函覆檢查結果有
    異，且又係於案發後二日始前往就醫診斷，又佐以證人甲○○、戊○○所證述案發後一日並無見證人丙○○臉上有何受
    傷或異狀之情形，是依卷內事證均無從認定證人丙○○有因
    被告打巴掌之行為，導致自己受有傷害之結果，是本於刑事
    罪刑法定原則，被告所採體罰之教育方式縱有不當之處，然
    被告之拍打證人丙○○臉部行為，既未導致證人丙○○成傷
    ，即與刑法第二百七十七條第一項之傷害罪之構成要件有異
    ，自無從以該罪與被告相繩。此外，復查無積極證據足資證
    明被告有公訴意旨所指傷害犯行，則本件即不能證明被告有
    何傷害犯行，揆諸前開法條規定及判例意旨，即應諭知被告
    無罪之判決。
據上論斷，應依刑事訴訟法第三百零一條第一項，判決如主文。
本案經檢察官潘怡華到庭執行職務。
中    華    民    國    98    年    6     月    30    日
                      臺灣桃園地方法院刑事第四庭
                              法  官  陳可薇
以上正本證明與原本無異。
如不服本判決，應於判決送達後十日內，向本院提出上訴狀。
                              書記官  高  平
中    華    民    國    98    年    7     月    1     日


司法院資訊處製作；財團法人民間司法改革基金會備份。
